臺灣高等法院高雄分院刑事判決　　　　　　　　九十三年度重上更(三)字第三號
　　上　訴　人
　　即　被　告　乙○○
　　上　訴　人
　　即　被　告　己○○
　　右　一　人
　　選任辯護人　吳敏蕙
　　　　　　　　蔡淑媛
　　　　　　　　張名賢
右上訴人等因常業詐欺案件，不服臺灣高雄地方法院八十六年度易字第一０六九號中
華民國八十六年八月二十五日第一審判決（起訴案號：臺灣高雄地方法院檢察署八十
五年度偵字第二三四五三、二三七八一、二七五０二、二八一０七、三０一三二、三
０一四０號），提起上訴，判決後，經最高法院第三次發回更審，本院判決如左：
    主  文
原判決關於乙○○、己○○部分均撤銷。
乙○○共同常業詐欺，處有期徒刑壹年貳月。
己○○共同常業詐欺，累犯，處有期徒刑柒月。
    事  實
一、乙○○係設在高雄市○○○路三五七號十一樓之一均霖股份有限公司（下稱均霖
    公司）、高雄市○○○路三五五號十一樓之一燁霖有限公司（下稱燁霖公司）之
    名義負責人兼實際經營負責人，及高雄市○○○路二０六號十七樓之三川霖有限
    公司（下稱川霖公司）之實際經營負責人（名義負責人為許榮松），其於民國八
    十二年間及八十四年五月二十日代表燁霖公司與高雄市三民區○○○路五０五號
    全民醫院負責人邱永豐簽立書面協約，於八十四年十一月一日代表均霖公司與高
    雄市○○區○○路二十九號高英聯合診所負責人盧國城訂立書面協約，於八十五
    年六月三十日代表均霖公司與高雄市○○區○○路二十九號三樓之一高英健康事
    業股份有限公司（以下簡稱高英公司）負責人蘇春茂（已判刑確定）簽立書面協
    約，又於八十五年八月間代表均霖公司與高雄市○○○路二十八號佑康聯合診所
    負責人庚宗正簽立書面協約（簽約日期詳如附表三）；約定由上開燁霖公司、均
    霖公司及乙○○另於八十五年一月三日成立之川霖公司等三家公司之人員負責仲
    介招攬民眾至該等診所、醫院做全身健康檢查，其招攬地區遍及高雄縣、高雄市
    、臺南縣、臺南市、嘉義縣、嘉義市、臺東縣、花蓮縣、屏東縣、澎湖縣、金門
    等地。而己○○曾於八十一年間因違反著作權法案件，經台灣桃園地方法院判處
    有期徒刑四月，於八十二年八月八日執行完畢，竟不知安分，於八十四年間受僱
    於乙○○之燁霖公司，嗣又被派至均霖公司從事醫療器材銷售業務，因川霖公司
    即將於八十五年元月成立，己○○又被組訓，自八十五年元月至同年九月底止，
    受川霖公司僱用，從事招攬民眾赴上開診所、醫院參加全身健康檢查之外勤人員
    。另曾金祝及孫盼盼分別係川霖公司之副總經理、代副理，吳淑苑（自八十四年
    五月起任職均霖公司，於八十五年一月轉任職川霖公司）係均霖公司之內勤主任
    ，陳幸妙、張靜琳、王逸夫、陳泰名、汪芸薇、陳酈貞、張曉曦（以上十人均已
    判刑確定）等人則分別係均霖、燁霖、川霖公司雇用招攬民眾赴上開診所、醫院
    參加全身健康檢查之內勤公關及外勤業務人員（其等任職之公司、職稱、職務、
    任職期間，均詳如附表二所示）。乙○○自八十二年間起與上開曾金祝等十人共
    同基於意圖為燁霖公司、川霖公司、均霖公司不法所有並以詐欺為常業之犯意聯
    絡（曾金祝等十人於任職期間與乙○○有共犯關係），而己○○則自八十五年一
    月間起與乙○○及曾金祝等十人共同基於意圖為川霖公司不法所有並以詐欺為常
    業之犯意聯絡，於任職期間以招攬民眾參加健康檢查之方式，先由曾金祝、孫盼
    盼負責內外勤人員之組訓，傳授招攬伎倆及話術，教導指示內外勤人員如何構詞
    、穿著，以獲取民眾信賴，嗣由內勤公關人員自電話簿尋找特定對象後，打電話
    向民眾誆稱係健保局人員、或稱係經健保局區域性抽查已獲得免費健康檢查之優
    惠、或稱係健保局委託高英診所免費做健康檢查、或稱為配合國軍八０二醫院建
    教合作從事慢性病疾病統計調查等多樣話術，再由外勤業務人員，以每組二至三
    人及男女合組之方式，持內勤人員記載客戶資料之公司服務派單赴選定之民眾住
    處，有時由女性外勤人員穿著白色護士服，男性穿著醫師服，或冒稱係高英診所
    之護士、醫檢師，或配掛國軍八０二醫院建教合作之服務識別證，冒稱係國軍八
    ０二醫院之護士，或冒稱係全民醫院醫療巡迴宣導人員，或冒稱係慢性病防治基
    金會要求從事巡迴宣導等虛詞，並向受訪民眾騙稱每鄉鎮抽樣一百戶，每一百戶
    僅抽中該受訪之民眾一戶，若接受健檢，每人可獲慢性病基金會或均霖基金會補
    助新臺幣 (下同）五千元或七千元，僅需先行繳付掛號費四千元，另於接受健檢
    時，再繳付醫院檢查費四千元即可，機會難逢云云，並由外勤人員對受訪民眾實
    施血壓測量及尿液檢驗後，向受檢人陳稱身體狀況欠佳或很差，或尿酸不正常，
    或患有腎臟病等疾病，亟需全身健檢云云，藉此博取受檢人之信賴，使受檢人誤
    認其等之身分，及誤信其等所招攬之健檢業務確有補助款，具有政府機關善意介
    入之性質，及利用受檢人之僥倖、惶恐心理，使之應允招攬，致受檢人陷於錯誤
    而同意參加健檢，並當場預繳擬報名參加健檢者每人四千元之掛號費用，該項掛
    號費四千元除全數由上開招攬公司取得外，受檢人受檢時另應繳付醫院之檢查費
    四千元，醫院收取後，則由醫院支付四百元或七百元之傭金與招攬公司，乙○○
    以前開騙術手法，招攬民眾參加健檢之人數近萬人，迄至八十五年九月間止，平
    均每月招攬健檢收入約一百五十萬元，淨利約為十五萬元，總計約四千餘萬元，
    淨利約六百餘萬元（其中向受檢民眾戊○○、丁○○、丙○○、甲○○、壬○○
    、辛○○等人收取之健檢掛號費金額，均詳如附表四）。己○○自八十五年元月
    至九月底止，任職川霖公司期間與乙○○等人共同為該公司招攬健檢之收入則為
    一千六百十六萬零一百元。嗣於八十五年十月四日，經法務部調查局高雄市調查
    處人員持檢察官簽發之搜索票查獲，並扣得川霖公司及燁霖公司所有如附表五、
    六所示之物品。
二、案經法務部調查局高雄市調查處（以下簡稱市調處）移送台灣高雄地方院法院檢
    察署檢察官偵查起訴。
    理  由
一、訊據上訴人即被告乙○○、己○○均矢口否認有常業詐欺之犯行，被告乙○○辯
    稱：伊上開公司與診所、醫院簽約，仲介招攬民眾赴該等診所、醫院做全身健康
    檢查，所收取之費用遠低於高雄榮總、長庚、高醫等醫院之收費，而民眾願意以
    此價格接受健康檢查，俾能發現身體有何毛病，而就醫治療，如一切正常亦感欣
    慰，是接受健檢之客戶主觀上認伊公司係介紹招攬民眾做健康檢查之服務業，應
    無被騙之感覺；至伊公司外勤人員對外如何招攬業務，因並非由伊負責教授，伊
    並不清楚，伊亦未指示業務員須以詐騙之方式行之，伊公司採分層負責制度，員
    工之組訓另由其他主管負責，伊未與聞其事；至證人丁○○等人，是於交付四千
    元費用後，反悔而不願做健康檢查，請求退費，因依雙方約定，可以保留半年，
    不得退費，因而引起誤會，但此係民事糾紛，伊並無詐欺之犯意云云。被告己○○辯稱：當初公司僱用伊時，係利用伊自己有車子，伊只是受僱用自己之車子接
    送外勤人員到定點去從事招攬健檢工作，升任課長之後還是做司機調派業務，並
    不是做招攬健檢之業務，更無詐騙接受健檢之人，而且伊也帶自己的父母到高英
    診所健診，由伊代為繳交八千元之健檢費用，如伊有共同詐欺之犯意，怎會自己
    花錢帶父母去做健康檢查云云。經查：
（一）被告乙○○係均霖公司、燁霖公司、川霖公司之實際負責人，分別於附表三所
      示時間，代表燁霖公司、均霖公司與全民醫院負責人邱永豐、高英聯合診所負
      責人盧國城、高英健康事業股份有限公司負責人蘇春茂、佑康聯合診所負責人
      庚宗正簽訂書面協約，約定由上開燁霖公司、均霖公司及乙○○另於八十五年
      一月三日成立之川霖公司等三家公司之人員負責仲介招攬民眾至該等診所、醫
      院做全身健康檢查，招攬地區遍及高雄縣、高雄市、臺南縣、臺南市、嘉義縣
      、嘉義市、臺東縣、花蓮縣、屏東縣、澎湖縣、金門等地之事實，業據被告乙○○坦承不諱，並據證人邱永豐、盧國城、蘇春茂、庚宗正分別於市調處及檢
      察官偵查中證述屬實（見偵字第二八一０七號卷第八至十、十五至十七、二十
      、二十一頁，偵字第二三四五三號卷一０五頁反面），復有合約書四份附卷可
      稽（見偵字第二八一０七號卷第十二、十三、十八、二十三頁），堪信為真實
      。
（二）上開均霖、燁霖、川霖公司之主管係以假冒醫師、護士、醫檢師等身分及誆騙
      之手法，訓練教導公司內外勤人員遵從，及業務人員係依該等欺矇方式招攬民
      眾參加健檢，參加者均須預繳擬報名參加健檢者每人四千元之掛號費用，該項
      掛號費四千元除全數由上開招攬公司取得等情，已分別據被告乙○○、己○○
      於市調處調查及檢察官偵訊時供述明確屬實（見偵字第二三四五三號卷第四頁
      、第五十頁、第九十三頁），並經已判決確定之同案被告陳泰名、曾金祝、孫
      盼盼、吳淑苑、王逸夫、汪芸薇、陳酈貞、張靜琳、張曉曦等人在市調處及檢
      察官偵查中供述詳明（見偵字第二八一０七號卷第三十至三十二、三十五至三
      十六、四十一至四十五、四十六至四十八、四十九至五十二頁，偵字第二三七
      八一號卷第四至八、十至十四、十六至二十頁，偵字第二三四五三號卷第九十
      二、四十至四十七頁，本院上訴卷第六十四頁），核與被害人戊○○、丁○○
      、丙○○、甲○○、壬○○及辛○○等人之指訴相符（見偵字第二八一０七號
      卷第六十六、六十七頁，偵字第二三四五三號卷第十六、十七、九十一、二十
      二、二十三、二十八、二十九、三十七、三十八、九、十頁，本院上訴卷第七
      十三、七十二頁），並有如附表五之物品扣案可參。而被告乙○○係均霖、燁
      霖公司負責人及川霖公司實際負責人，其與附表三所示全民醫院等醫療院所簽
      訂契約代為招攬健檢業務後，再由同案被告曾金祝（係川霖公司副經理）、孫
      盼盼（係川霖公司之代副理）組訓被告己○○等人負責招攬健診業務，並推由
      內勤公關人員打電話向民眾誆稱係健保局人員等虛詞，嗣由公司之外勤業務人
      員冒稱護士、醫檢師等身分，使受檢民眾誤信其等身分及誤信其等招攬健檢確
      有補助款而陷於錯誤乃同意參加健檢並交付掛號費等情，已臻明確，而上開犯
      罪手法顯係動員公司多數人員共同參與，且有一定之組織、系統，規模龐大，
      被告乙○○身為公司之負責人，雖未親自組訓業務人員，但其對屬下人員以前
      述手段向民眾仲介招攬參加健檢，實難諉為不知。況同意參加健檢之民眾，係
      因不具護士、醫檢師資格之被告等人施用詐術蠱惑，致誤認身患疾病及誤信係
      公益政策下獲選受惠，又於外勤人員對受訪民眾實施血壓測量及尿液檢驗後，
      向受檢民眾誑稱身體狀況很差，尿酸過高或有腎臟病，亟需治療等情，心慌無
      助之餘，始起意繳付費用，而其中不乏有身體健康之民眾，因此徒增勞費，縱
      健康檢查本身對任何人均屬有益，惟被告乙○○、己○○及與已判決確定之其
      餘同案被告等人係以欺矇手段使民眾陷於錯誤，藉謀其等私利，其有詐欺犯意
      聯絡及行為分擔甚明。
（三）被告乙○○於八十五年十月四日在市調處坦承：「（提示川霖有限公司扣押物
      健診部會計帳冊及燁霖有限公司會計帳冊，顯示川霖公司從八十四年十一月至
      八十五年九月健診收入共計一千八百零三萬六千餘元，燁霖有限公司從八十二
      年八月至八十四年十月健診收入共三千二百七十餘萬元﹖）經我詳視及估算後
      ，川霖公司八十四年十一月至八十五年九月健診收入共一千八百餘萬元，燁霖
      公司自八十二年八月至八十四年十月健診收入共三千二百七十餘萬元。」等語
      ；惟據本院前審查核燁霖公司日報表其中一冊共計一百五十萬二千二百元部分
      ，係販賣醫療器材之收入，並非招攬健檢所得，此部份應予扣除，有會計帳冊
      扣案足憑；又被告乙○○之胞弟李世良於八十五年六月接手以燁霖公司名義與
      全民醫院簽約，自行承擔收受及盈虧，但營收仍委託燁霖公司會計蘇淑芬登載
      ，燁霖公司會計帳冊上之二百八十二萬二千元係李世良接手承攬介紹健檢業務
      之收入等情，業據被告乙○○及證人李世良供陳一致，並經證人蘇淑芬於本院
      前審審理時到庭證述屬實（見原審卷第二四五頁反面、本院更二卷第一三二至
      一三四、一二八至一三０頁，偵字第二八一０七號卷第六十一至六十五頁），
      此部分亦應予扣除；且李世良借用燁霖公司名義向民眾詐騙健檢費用之詐欺行
      為，核係其個人所為，被告乙○○、己○○就李世良該部分犯行無犯意聯絡及
      行為分擔，自無共犯關係可言。
（四）被告乙○○詐騙之金額約為四千餘萬元，淨利每月約為十萬至二十萬元，此經
      被告乙○○及證人蘇淑芬證述明確，如以每月平均獲利十五萬元計，被告乙○○所屬之川霖等三家公司自八十二年間起至八十五年九月底被查獲時止，所獲
      淨利約為六百餘萬元，應可認定。另被告己○○係自八十五年一月間起至同年
      九月底止受川霖公司雇用，從事開車並招攬民眾赴上開診所、醫院參加全身健
      康檢查業務，非僅純係擔任司機工作，已據被告乙○○供明在卷，亦為被告己○○在市調處調查時供承不諱，而據扣案之川霖公司帳冊所載八十五年一月至
      同年九月間之招攬健檢收入為一千六百十六萬零一百元，有上開帳冊可稽，並
      經被告乙○○於市調處供述明確（見偵字第二三四五三號卷第八頁），是被告
      己○○共同常業詐欺所得金額應為一千六百十六萬零一百元。被告己○○辯稱
      伊係單純受雇為司機云云，顯係飾卸之詞，無可憑信。
（五）被告等以施行詐術，使人陷於錯誤而交付掛號費以作招攬費用之事實，已如前
      述，自難認健康檢查有益人身，而謂其等無不法所有之意圖，且縱使受騙人均
      有接受健康檢查，但受檢民眾須另付給醫院四千元健檢費用，亦不得以確有健
      檢及受檢人所繳之費用較高雄榮總醫院等大醫院為低即謂被告等無以掛號費之
      名義詐取招攬費用之犯行，被告乙○○所辯前揭情詞，委無可取。另被告己○○辯稱其父母亦有接受健診，由其代繳八千元健診費用云云，惟其所稱費用係
      受檢民眾給付予醫院之健診費用，並非前述招攬行為之掛號費，核與上述詐欺
      行為無關，尚難執為有利於被告己○○之認定。
（六）綜上所述，被告乙○○、己○○所辯，均係卸責之詞，不足採信。本件事證明
      確，被告等犯行洵堪認定。
二、按共同正犯之意思聯絡，不限於事前有所協議，其於行為當時，基於相互之認識
    ，或相互間有默示之合致，以共同犯罪之意思參與者，亦無礙於共同正犯之成立
    ，且共同正犯之意思聯絡，原不以數人間直接發生者為限，即有間接之聯絡者亦
    包括在內，如甲分別邀約乙、丙犯罪，雖乙丙間彼此無直接之聯絡，亦無礙於其
    共同正犯之成立（最高法院七十三年台上字第一八八六號、第二三六四號、七十
    七年台上字第二一三五號判例參照）。本案被告乙○○為均霖等三家公司之負責
    人，其僱用被告己○○及已判決確定之曾金祝、孫盼盼、吳淑苑、王逸夫、汪芸
    薇、陳酈貞、陳泰名、陳幸妙、張靜琳、張曉曦等人招攬健診業務，規模龐大，
    顯有恃此維生之常業犯意。核被告乙○○、己○○所為，係犯刑法第三百四十條
    之常業詐欺罪。被告乙○○與上述曾金祝等十人間，就上開犯行有犯意聯絡及行
    為分擔，均為共同正犯；又被告己○○自八十五年一月間起至被查獲時止，就川
    霖公司部分與被告乙○○及上述曾金祝等十人間，有犯意聯絡及行為分擔，均為
    共同正犯。被告等於行為後，刑法第三百四十條之刑度罰金刑部分，已於八十八
    年二月二日將原來之五千元修正為五萬元，但因修正前依法須提高為十倍，亦為
    五萬元，該法條正後，刑度可謂並無變更，依刑法第二條第一項之規定，自仍應
    依新法處斷。查被告己○○曾於八十一年間因違反著作權法案件，經台灣桃園地
    方法院判處有期徒刑四月確定，於八十二年八月八日執行完畢，業據被告己○○
    供明在卷，並有其前科刑案資料查註紀錄表附卷足憑，茲於執行完畢後五年內再
    犯有期徒刑之本罪，為累犯，應依法加重其刑。又被告己○○僅係單純受僱執行
    外勤業務之人員，其因求職不易，為求溫飽，聽命於公司主管之指示行事，亦屬
    無奈，詐欺惡性非重，倘科以法定最輕刑之一年以上期徒刑，衡之常情，猶嫌過
    重，其犯罪情狀尚可憫恕，爰依刑法第五十九條規定減輕其法定本刑，並依法先
    加後減之。
三、公訴意旨另以：燁霖、均霖及川霖等公司登記之營業項目並無招攬健康檢查之業
    務，仍分別於上開時間，擅自經營公司登記範圍外之招攬健康檢查等業務，因認
    被告等均另違反公司法第十五條第一項之規定，應依同條第三項論科云云。惟按
    犯罪後之法律已廢止其刑罰者，應諭知免訴之判決，刑事訴訟法第三百零二條第
    四款定有明文，被告等於行為後，原公司法第十五條第一項、第三項所定「公司
    不得經營登記範圍以外之業務」、「公司負責人違反前二項規定時，各處一年以
    下有期徒刑、拘役或科或併科五萬元以下罰金，並賠償公司因此所受之損害」，
    已於九十年十一月十二日修正公布廢止，同年月十四日失效，是公司法修正後，
    公司違反不得經營登記範圍以外之業務之規定已廢止其刑罰，自應為免刑之判決
    ，惟因公訴人認與前開常業詐欺罪部分，有方法結果之牽連關係，屬裁判上一罪
    ，自無庸另為免刑之諭知。
四、原審依常業詐欺罪論處被告乙○○、己○○罪刑，固非無見；惟(一)公司法修正後
    ，公司不得經營登記範圍以外業務之規定已廢止其刑罰，業如前述，乃原判決竟
    未及比較適用，仍論處被告乙○○、己○○等犯公司法第十五條第一項第三項之
    罪，即有未合。(二)燁霖公司自八十五年六月至同年十月之招攬健康檢查業務，係
    由被告乙○○之弟李世良接手以其個人名義經營，與被告等無共犯關係，原審將
    此部分一併列入，亦有未合。(三)原判決據上論結部分，漏引刑法第五十九條，尚
    有疏漏。(四)被告乙○○共同常業詐欺所得金額約有四千餘萬元，被告己○○共同
    詐欺所得金額為一千六百十六萬零一百元，原判決認定被告乙○○、己○○共同
    詐欺所得均為三千餘萬元，尚屬有誤。(五)扣押附表五所示之物品雖係被告等供犯
    罪所用之物，但屬公司所有而非被告等個人所有之物，經被告等陳明在卷，原判
    決認定為被告所有而諭知沒收，亦有可議。被告乙○○、己○○上訴意旨否認犯
    罪，雖無理由，惟原判決關於被告乙○○、己○○部分既有上述可議之處，自應
    予以撤銷改判。爰審酌被告乙○○曾於八十一年間因違反公司法等案件，經法院
    判處拘役五十日，併科罰金五萬元，於八十三年三月二十三日易科罰金執行完畢
    ，不知警惕，竟更擴大營業，延攬員工，以詐欺手法招攬健檢圖利，情節非輕；
    被告己○○已有前科，仍受僱加入從事上述常業詐欺犯行等一切情狀，分別量處
如主文第二、三項所示之刑，以資警惕。
五、附表二編號第３蘇淑芳、４張育玲二人與被告等人無共同常業詐欺之犯意聯絡及
    行為分擔，蘇淑芳部分業經原審法院以違反公司法判刑確定在案，張育玲部分則
    經本院前審判決無罪確定在案，其二人與被告等無共犯關係，附此敘明。
據上論斷，應依刑事訴訟法第三百六十九條第一項前段、第三百六十四條、第二百九
十九條第一項前段，刑法第二十八條、第三百四十條、第四十七條、第五十九條，判
決如主文。
本案經檢察官周章欽到庭執行職務。
中    華    民    國      九十三      年      九      月      十六      日
                              臺灣高等法院高雄分院刑事第六庭
                                  審判長法官  王憲義
                                        法官  張盛喜
                                        法官  范惠瑩
右正本證明與原本無異。
如不服本判決應於收受本判決後十日內向本院提出上訴書狀，其未述上訴理由者，
並得於提起上訴後十日內向本院補提理由書狀（均須按他造當事人之人數附繕本)「
切勿逕送上級法院」。
                                      書記官  呂明燕
中    華    民    國      九十三      年      九      月      十六      日
附錄本判決論罪科刑法條：
刑法第三百四十條
以犯第三百三十九條之罪為常業者，處一年以上七年以下有期徒刑，得併科五萬元以
下罰金。
附表五：
（一）川霖公司部份：
    1.編號肆：員工訓練資料壹冊。
    2.編號伍：業務員服務證壹冊（九張）。
    3.編號陸（1.－2.）：健康檢查報告及手冊各乙冊。
    4.編號柒：健診部會議紀錄壹冊。
    5.編號捌：招攬客戶資料。
    6.編號玖：收入及費用統計表壹冊。
    7.編號拾壹：健診日報表壹冊。
    8.編號拾貳（1.－7.）：客戶健診掛號申請單柒冊。
    9.編號拾：健診部會計帳冊壹冊。
    10.編號拾伍：現金收支明細帳冊壹冊。
    11.編號拾陸：協約書壹冊（四張）。
（二）燁霖公司部份：
    1.編號壹（1.－2.）：會計帳冊壹冊。
    2.編號貳：員工招攬客戶資料壹冊。
    3.編號：健康檢查手冊壹冊。
    4.編肆肆（1.－2.）：會議資料壹冊。
    5.編號伍：業績日報表壹冊。
    6.編號陸（1.－7.）：服務派單日報表柒冊。
    7.編號柒（1.－3.）：服務派單冊。
    8.編號捌（1.－12.）：健檢掛號申請單拾貳冊。
附表六：
  川霖公司部份：
  1.編號壹：業務員編制表壹冊。
  2.編號貳：公司營業登記證壹冊。
  3.編號：員工名冊壹冊（四張）。
  4.編號拾：儀器日報表貳冊。
  5.編號拾肆：儀器部會計帳冊壹冊。
